臺灣彰化地方法院刑事判決
110年度易字第700號
公  訴  人  臺灣彰化地方檢察署檢察官  
被      告  張文政


上列被告因違反食品安全衛生管理法案件，經檢察官提起公訴（
109年度偵字第10968號），本院判決如下：
    主  文
張文政無罪。
    理  由
一、公訴意旨略以：被告張文政明知目前並無證據顯示長期食用
    含合法限量萊克多巴胺（俗稱瘦肉精）容易引起癌症或造成
    癌症轉移，竟基於散播有關食品安全之不實訊息之犯意，於
    民國109年9月1日，在臺灣不詳地點，連結網際網路，透過
    社群軟體FACEBOOK（下稱臉書）在其臉書個人頁面張貼：「
    瘦肉精的毒，不是戴口罩就可以了，碰到皮膚也會吸收的！
    」、「我親眼看過我姪子10年前用，下場是腦癌，癌細胞還
    把腦殼吃掉」、「所以進口的吃了，會沒問題嗎？」等文字
    內容之貼文，以上開方式散布萊克多巴胺經人體使用後會造
    成癌症之不實訊息，足生損害於公眾。因認被告涉犯食品安
    全衛生管理法第46條之1罪嫌。
二、按犯罪事實應依證據認定之，無證據不得認定犯罪事實；不
    能證明被告犯罪者，應諭知無罪之判決，刑事訴訟法第154
    條第2項、第301條第1項分別定有明文。次按檢察官就被告
    犯罪事實，應負舉證責任，並指出證明之方法，刑事訴訟法
    第161條第1項亦有明定。因此，檢察官對於起訴之犯罪事實
    ，應負提出證據及說服之實質舉證責任。倘其所提出之證據
    ，不足為被告有罪之積極證明，或其指出證明之方法，無從
    說服法院以形成被告有罪之心證，基於無罪推定之原則，自
    應為被告無罪判決之諭知（最高法院92年台上字第128號號
    判例意旨參照）。又法院審理之結果，認為不能證明被告犯
    罪，而為無罪之諭知，即無刑事訴訟法第154條第2項所謂「
    應依證據認定」之犯罪事實之存在。因此，同法第308條前
    段規定，無罪之判決書只須記載主文及理由。而其理由之論
    敘，僅須與卷存證據資料相符，且與經驗法則、論理法則無
    違即可，所使用之證據亦不以具有證據能力者為限，即使不
    具證據能力之傳聞證據，亦非不得資為彈劾證據使用。故無
    罪之判決書，就傳聞證據是否例外具有證據能力，本無須於
    理由內論敘說明（最高法院100年台上字第2980號判決意旨
    參照）。
三、公訴意旨認被告張文政涉犯食品衛生管理法第46條之1罪嫌
    ，係以被告之供述、李世隆醫師關於鹽酸克倫特羅之文章、
    徐麗娟、汪徽五、吳雅琪及高純琇所著「萊克多巴胺與人體
    癌症之相關性評估報告」作為其所憑之論據。訊據被告堅決
    否認有何違反食品衛生管理法之犯行，辯稱：萊克多巴胺本
    來就是有毒的，我以前有養過豬，我知道瘦肉精是有毒的，
    網路上隨便查就知道瘦肉精是有毒的，也有副作用等語。經
    查：
　㈠被告於109年9月1日上午6時54分許，在其臉書個人頁面有張
    貼：「瘦肉精的毒，不是戴口罩就可以了，碰到皮膚也會吸
    收的！」之文字訊息，並轉貼被告與其他人的通訊軟體對話
    翻拍內容，被告於該對話內容有提到：「我親眼看過我姪子
    10年前有用，下場是腦癌，癌細胞還把腦殼吃掉」、「所以
    進口的吃了，會沒問題嗎？」等語，有被告臉書個人頁面張
    貼上開文字內容之畫面在卷可稽(偵卷第33頁)，堪以認定。
　㈡按「散播有關食品安全之謠言或不實訊息，足生損害於公眾
    或他人者，處三年以下有期徒刑、拘役或新臺幣一百萬元以
    下罰金。」食品安全衛生管理法第46條之1定有明文。其立
    法理由為：散播係指散布、傳播於眾之意，而所謂「謠言」
    或「不實訊息」，係指該「捏造之語」或「虛構之事」，其
    內容出於故意虛捏者而言，倘有合理之懷疑，致誤認有此事
    實而為傳播或散布時，即欠缺違法之故意（參照最高法院97
    年度台上字第6727號刑事判決）。因此，關於「散播謠言或
    不實訊息」，係以散布、傳播「捏造或虛構事實」為其構成
    要件（參照最高法院106年度台上字第96號刑事判決），行
    為人將自己或他人捏造、扭曲、纂改或虛構全部或部分可證
    明為不實的訊息（包括資訊、消息、資料、數據、廣告、報
    導、民調、事件等各種媒介形式或內容），故意甚至是惡意
    地藉由媒體、網路或以其他使公眾得知之方法，以口語、文
    字或影音之形式傳播或散布於眾，引人陷入錯誤，甚至因而
    造成公眾或損害個人，即具有法律問責之必要性。食品安全
    與否乃涉及民生議題之重要資訊，其正確性與民眾生活息息
    相關，若有謠言或不實訊息之散播，除將影響交易價格及業
    者營業信譽外，亦將引起民眾恐慌，進而危害公眾安全，爰
    增訂本條刑事處罰規定。
　㈢本件起訴意旨認為被告在臉書所張貼之上開文字訊息，係散
    布萊克多巴胺經人體使用後會造成癌症之不實訊息，並引用
    徐麗娟、汪徽五、吳雅琪及高純琇所著「萊克多巴胺與人體
    癌症之相關性評估報告」作為證據，該篇評估報告結論固然
    認為：目前並無證據顯示長期食用含合法限量萊克多巴胺容
    易引起癌症或造成癌症轉移（偵卷第29頁）。然被告供稱：
    因為我姪子養豬的時候有使用萊克多巴胺，所以他最後得腦
    癌過世，至於為什麼我會知道他有使用，是因為他的豬肉有
    被市場驗出含有瘦肉精的成分過，除了我姪子的經驗，網路
    上也有流傳許多專家對瘦肉精的意見，但是詳細內容我看過
    後無法詳記，只知道瘦肉精確實有致癌風險。…網路上很多
    文章真的有寫到會引發癌症的風險，所以我這樣寫有錯嗎，
    臺灣又沒有用人去實驗過。新聞有看過瘦肉精真的會致癌，
    我用歐盟標準瘦肉精相關搜尋，也查的到，這是好幾年前看
    到的，印象中真的有瘦肉精會致癌的新聞等語（偵卷第15頁
    、本院卷第79頁）。被告並提出李世隆醫師關於瘦肉精之文
    章，該文章最後提到：有研究表明長期食用的話，還有致染
    色體畸變的可能，從而「誘發惡性腫瘤」等語(偵卷第21、7
    6頁）。起訴書雖認李世隆醫師上開文章係針對鹽酸克倫特
    羅所為之評論，與萊克多巴胺無涉，但無論是鹽酸克倫特羅
    或是萊克多巴胺，都是屬於瘦肉精的一種，此觀李世隆醫師
    上開文章一開始即表明「瘦肉精」又叫鹽酸克倫特羅（偵卷
    第17、75頁）及維基百科提到萊克多巴胺是瘦肉精中最常見
    的一種（見本院卷第27頁）自明。況起訴書所指被告涉嫌違
    反食品安全衛生管理法第46條之1的上開臉書貼文內容，被
    告也只是提到「瘦肉精」，並沒有特別指明是在講瘦肉精中
    的萊克多巴胺。
　㈣縱被告自承：我說的瘦肉精是指萊克多巴胺等語（偵卷第44
    頁），然即使如此，但上開「萊克多巴胺與人體癌症之相關
    性評估報告」也提到：萊克多巴胺是乙型受體素的一種，乙
    型受體素即為β腎上腺受體素，…近日有報導指出含瘦肉精之
    美國牛肉恐引起癌症轉移。…另引述一些流行病學之研究，
    指出與β腎上腺受體素有相反作用之β腎上腺拮抗劑可能有抑
    制癌症轉移之效果，藉以推論乙型受體素可能引起癌症等語
    （見偵卷第25頁），顯見確實有報導提到瘦肉精會使癌症轉
    移，且有流行病學研究後作成瘦肉精可能會引起癌症之推論
    。而該「萊克多巴胺與人體癌症之相關性評估報告」的4位
    作者均為財團法人醫藥品查驗中心的人員（見偵卷第26頁最
    下面註a、b），這篇以評估報告為名的文章也只是發表在「
    當代醫藥法規」期刊中的一篇文章，且作者最後的結論是：
    目前並無證據顯示長期食用含合法限量萊克多巴胺容易引起
    癌症或造成癌症轉移，也就是「無法證明」食用合法且限量
    的萊克多巴胺會致癌，並非是「已經證明」食用萊克多巴胺
    不會致癌，起訴意旨據此逕認萊克多巴胺經人體使用後會造
    成癌症是不實訊息，已有所誤解。
　㈤且網路上關於萊克多巴胺的資訊，維基百科有提到「…但目前
    的實驗數據無法確定其是否會對人體產生其他副作用，人體
    長期攝取殘留的萊克多巴胺是否會造成健康問題也尚不清楚
    ，…歐盟食品安全局（EFSA）認為這些科學檢驗數據，其中
    人體實驗的樣本數太少（只有六例，且其中一人出現心悸現
    象，中止實驗），沒有採取雙盲測試，而且所有數據都由負
    責製造萊克多巴胺的美國愛蘭可公司（Elanco）提供，缺乏
    可靠性，認定此藥物在科學上無法確保安全無虞，因此禁用
    。歐盟、俄羅斯、中華人民共和國等世界上多過160個國家
    ，目前也仍然禁用此類添加物。…一些動物試驗顯示，瘦肉
    精會使癌細胞轉移能力增加30倍。…」（本院卷第27頁、第3
    0頁）；網路上也有「自去(2012)年含有瘦肉精的肉品進入
    台灣後，是否有用藥殘留問題，成為許多消費者關心的問題
    。消基會今(5)日公布市售肉品檢驗結果，發現有1件含有瘦
    肉精，儘管未超出標準，但消基會認為，英、德已有研究證
    實使用瘦肉精可能引發罹癌，或增加癌細胞轉移、擴散的風
    險，建議主管機關應落實標示肉品瘦肉精含量，讓消費者能
    更安心的購買肉品。…消基會表示，雖然目前尚未出現食用
    含萊克多巴胺肉品的研究，但也只是因為尚未有長期食用的
    科學研究，也就是說，瘦肉精對消費者健康影響，仍有不確
    定的風險存在。而國內對於進口肉品的管制，僅要求標示產
    地，卻未強制標示是否含有萊克多巴胺，使民眾可能在不知
    情的情況下，將其吃下肚，甚至可能引發癌症與癌細胞轉移
    的疑慮。…」、「瘦肉精健康疑慮不斷，精神科醫師蘇偉碩
    表示，瘦肉精對身體的影響是全身性的，雖然政府說要吃大
    量才會有危害，但事實上，長期低劑量的接觸更危險，不僅
    影響生殖力、癌症轉移風險提高，…目前國際動物實驗上，
    可以發現瘦肉精不僅使心血管疾病風險增加，老鼠實驗中發
    現癌症轉移機率增加22倍，…」等之新聞報導（本院卷第37
    頁、第41至42頁）；卷附李世隆醫師關於瘦肉精的文章最後
    也提到：有研究表明長期食用的話，還有致染色體畸變的可
    能，從而「誘發惡性腫瘤」等語（偵卷第76頁），足認確實
    有報導提到瘦肉精或萊克多巴胺會有引發癌症風險之疑慮，
    而有與前開「萊克多巴胺與人體癌症之相關性評估報告」明
    顯不同論點的看法存在。本件被告主觀上並非「明知目前並
    無證據顯示長期食用含合法限量萊克多巴胺容易引起癌症或
    造成癌症轉移」，而是憑著印象中曾經看過瘦肉精會致癌的
    相關報導，且因其親戚的兒子為養豬戶，曾使用過瘦肉精，
    最後罹癌過世，合理懷疑應為使用瘦肉精所致，而貼文「我
    親眼看過我姪子10年前有用，下場是腦癌，癌細胞還把腦殼
    吃掉」，此部分縱有誤認，依前揭食品安全衛生管理法第46
    條之1立法理由，被告所為亦屬欠缺違法之故意，並不成立
    該罪。另起訴意旨所指被告貼文「所以進口的吃了，會沒問
    題嗎？」，這也僅是被告個人之質疑，顯非屬散播故意捏造
    或虛構之事。
　㈥又維基百科提到：「…美國食品藥品監督管理局（FDA）對愛
    蘭可公司發出警告信函，認為愛蘭可提供的萊克多巴胺安全
    性評估數據、藥物效用報告並不完整。FDA同時要求愛蘭可
    在產品標籤上加註，心血管疾病患者使用該產品時必須提高
    警覺，要穿戴手套、口罩和防護衣，避免暴露在帶有萊克巴
    多胺成分的環境中。…」（本院卷第29頁）。卷附衛生福利
    部食品藥物管理署110年8月31日FDA食字第1100027162號函
    表示：萊克多巴胺為行政院農業委員會公告禁止國內製造、
    調劑、輸入、輸出、販賣或陳列之藥品。在美國、加拿大、
    組西蘭及澳大利亞係核准使用於動物的飼料添加物，經查該
    動物用藥品的標籤仿單記載之警語事項敘明萊克多巴胺是一
    種β-腎上腺素受體促效劑，患有心血管疾病者特別注意避免
    接觸。在混合和處理萊克多巴胺時，要配戴手套及護目鏡等
    防護措施，以避免接觸眼睛和皮膚等語(偵卷第63頁），顯
    見人體皮膚也不宜碰觸到萊克多巴胺。本件檢察官也未能舉
    證證明瘦肉精或萊克多巴胺確實不會被人體皮膚所吸收，則
    被告貼文認為「瘦肉精的毒，不適戴口罩就可以了，碰到皮
    膚也會吸收的！」，此部分是否屬於謠言或不實訊息，亦非
    無疑義。
四、綜上所述，本件公訴人所提出之證據，不足為被告有罪之積
    極證明，無從說服本院以形成被告有罪之心證。此外，復查
    無其他積極證據足認被告有檢察官所指之違反食品安全衛生
    管理法第46條之1犯行，依前揭條文及判例意旨，應為被告
    無罪判決之諭知。
據上論斷，應依刑事訴訟法第301條第1項，判決如主文。
本案經檢察官邱呂凱提起公訴，檢察官黃建銘到庭執行職務。
中　　華　　民　　國　　110 　年　　11　　月　　23　　日
                  刑事第七庭    法  官  王素珍
以上正本證明與原本無異。　　　　　　　　　
如不服本判決應於收受判決後20日內向本院提出上訴書狀，並應
敘述具體理由。其未敘述上訴理由者，應於上訴期間屆滿後20日
內向本院補提理由書（均須按他造當事人之人數附繕本）「切勿
逕送上級法院」。
中　　華　　民　　國　　110 　年　　11　　月　　23　　日
                                書記官  楊筱惠